臺灣高等法院高雄分院刑事判決　　　　99年度選上訴字第25號
上　訴　人　臺灣屏東地方法院檢察署檢察官
被　　　告　蔡陳秀枝
選任辯護人　蔡將葳律師
上列上訴人因被告違反公職人員選舉罷免法案件，不服臺灣屏東
地方法院99年度選訴字第1 號中華民國99年10月19日第一審判決
（起訴案號：臺灣屏東地方法院檢察署98年度選偵字第62號），
提起上訴，本院判決如下：
     主  文
上訴駁回。
     理  由
一、公訴意旨以：被告蔡陳秀枝係屏東縣琉球鄉天福村村長，為
    使第17屆屏東縣琉球鄉縣議員候選人王薇茗能順利當選，竟
    基於以交付賄賂使他人為投票權一定行使之犯意，於民國98
    年11月26日上午9 時許，在屏東縣琉球鄉○○村○○路陳福
    榮所經營之「邊城寶卡拉OK」內，以每票新台幣（下同）3,
    000 元之代價，交付賄賂予陳福榮收受，約定在98年12月5
    日投票時投予縣議員候選人王薇茗，而為投票權一定之行使
    。陳福榮亦明知蔡陳秀枝交付之款項係賄選之對價，竟仍予
    以收受（陳福榮投票受賄部分另為台灣地方法院檢察署檢察
    官以緩起訴處分）。嗣於98年11月27日，經警至被告蔡陳秀
    枝住處，得其同意搜索後扣得王薇茗競選文宣、王薇茗家戶
    拜訪日程表、王薇茗競選帽子及現金39,000元等物品，另有
    陳福榮主動交付查扣現金3,000 元，因認被告蔡陳秀枝涉犯
    公職人員選舉罷免法第99條第1 項之罪嫌等語。
二、按犯罪事實應依證據認定之，無證據不得認定犯罪事實；不
    能證明被告犯罪者，應諭知無罪之判決，刑事訴訟法第154
    條第2 項、第301 條第1 項分別定有明文。復事實之認定，
    應憑證據，如未能發現相當證據，或證據不足以證明，自不
    能以推測或擬制之方法，為裁判基礎（最高法院30年上字第
    816 號、40年台上字第86號判例意旨參照）。又依刑事訴訟
    法第161 條第1 項規定，檢察官就被告犯罪事實，應負舉證
    責任，並指出證明之方法。因此，檢察官對於起訴之犯罪事
    實，應負提出證據及說服之實質舉證責任。倘其所提出之證
    據，不足為被告有罪之積極證明，或其指出證明之方法，無
    從說服法院以形成被告有罪之心證，基於無罪推定之原則，
    自應為被告無罪判決之諭知（最高法院92年台上字第128 號
    判例意旨參照）。
三、證據能力之認定
  (一)查證人陳福榮於98年12月25日之證述、證人陳黃乖仔、黃清
    琪、蔡秉秀、陳蔡金伴、陳阿梅、陳洪美惠、王林美足、許
    寶珠於偵查中之證述，業經具結，有結文9 紙在卷可證，而
    上開證人亦係在台灣屏東地方法院檢察署偵查庭內依法訊問
    ，全程並經錄音、錄影，無證據證明有受外力干擾及影響，
    無顯不可信之情況，故上開證人於偵查中向檢察官所為之證
    述，依前揭規定，自均有證據能力。又辯護人雖認證人陳福
    榮於98年11月27之之偵訊筆錄係以被告之身分供述，且未具
    結，應無證據能力云云，然觀該次偵訊筆錄載有「檢察官諭
    知就自己部分拒絕陳述，但就第三人部分應據實陳述，諭知
    具結」，證人陳福榮在該次訊問時亦簽署證人結文（見98年
    度選他字第168 號卷第21、24頁），是綜觀該次訊問過程，
    證人陳福榮應可自證人結文及檢察官告知之內容，明白該次
    係以證人身分接受訊問，並有拒絕證言權，主觀上即非認以
    被告身分而為證述，且該次有2 位檢察官在場對其訊問，不
    法取供之可能性更大為降低，從而，證人陳福榮該次所證，
    依上開說明，亦據有證據能力。
  (二)本判決以下所引用之傳聞證據，公訴人、被告及辯護人於本
    院審理時，均表示沒有意見，且未於言詞辯論終結前聲明異
    議，本院審酌上開傳聞證據作成時，並無不法之情事，認為
    適當，依刑事訴訟法第159 條之5 第2 項規定，自有證據能
    力，均得為證據。
四、公訴意旨認被告涉有公職人員選舉罷免法第99條第1 項之罪
    嫌，無非係以證人陳福榮之證述、扣案之被選舉人王薇茗競
    選文宣、家戶拜訪日程表、競選帽子及在被告蔡陳秀枝住處
    所查扣之現金39,000元為主要論據。訊據被告蔡陳秀枝矢口
    否認有何公職人員選舉罷免法第99條第1 項之買票行為，辯
    稱：我98年11月26日上午，我因村民失蹤前往失蹤地點協助
    尋人，途中遇到陳福榮，確實有給陳福榮3,000 元，但那是
    因為他去住院剛回來而給他買補品療養身體用，並不是跟他
    買票，我有支持本次議員參選人王薇茗，但並無替他買票等
    語，經查：
  (一)按公職人員選舉罷免法第99條第1 項（按即96年11月7 日修
    正前第90條之1 第1 項）之賄選罪，係以對於有投票權之人
    ，行求期約或交付賄賂或其他不正利益，而約其不行使投票
    權或為一定之行使為構成要件；亦即須視行為人主觀上是否
    具有行賄之犯意，而約使有投票權人為投票權一定之行使或
    不行使；客觀上行為人所行求期約或交付之賄賂或不正利益
    是否可認係約使投票權人為投票權之一定行使或不行使之對
    價，以及所行求、期約、交付之對象是否為有投票權人而定
    ；上開對價關係，在於行賄者之一方，係認知其所行求、期
    約或交付之意思表示，乃為約使有投票權人為投票權一定之
    行使或不行使；在受賄者之一方，亦應認知行賄者對其所行
    求、期約或交付之意思表示，乃為約使其為投票權一定之行
    使或不行使；且對有投票權人交付之財物或不正利益，並不
    以金錢之多寡為絕對標準，而應綜合社會價值觀念、授受雙
    方之認知及其他客觀情事而為判斷（最高法院92年度台上字
    第893 號判例意旨參照）。又對於有投票權之人行賄罪，此
    項「賄賂」，係對於賄求對象約其投票權為一定行使或不行
    使之不法報酬；且該罪之成立與否，除應就行為人之主觀犯
    意及共犯犯意聯絡等心理狀態、行為時之客觀情事，本於邏
    輯推理為綜合判斷外，仍須異時異地，衡以社會常情及經驗
    法則作為論斷之基礎；為維護選舉之公平性，端正不法賄選
    之風氣，對於以不正手段訴諸金錢、財物之賄選行為固應依
    法嚴以杜絕，惟行為是否該當賄選之要件，亦應在不悖離國
    民之法律感情與認知下，就社會一般生活經驗予以評價；又
    於民主社會中，人民基於言論自由之保障，除公務員等具有
    特殊身分人士應嚴守其中立之立場外，任何人均得於競選期
    間，在各種公開或不公開之場合發言支持某特定候選人，至
    於行為人發表如「懇請賜票」、「務必投某人一票」等助選
    談話內容，主觀上是否已與談話之對方或在場聽聞該等言論
    之有投票權人互達「約」其投票權為一定行使或不行使之意
    思合致，自應審慎加以認定（最高法院92年度台上字第2773
    號判決意旨參照）。
  (二)證人陳福安於原審審理時證稱：「當天早上我要去擺攤，被
    告在我攤位前坐，我問他為何坐在這裡，她說陳國文失蹤，
    他的母親在哭」等語，與證人陳福榮於偵訊中所證：「她那
    天和我談話時說我們這邊有一個失蹤人口，叫我有空幫忙找
    ，我人剛出院身體不好，所以我跟她說我有空我會去找」等
    語互核一致（見98年度選他字第168 號卷第236 頁），是被
    告當天上午與證人2 人見面時，曾和證人陳福安、陳福榮討
    論尋找失蹤人口陳國文之事，而原審依職權調取之屏東縣政
    府消防局99年2 月23日屏消指字第0990002497號函文亦載明
    「本局第3 大隊在98年11月25日10時20分許，曾受理屏東縣
    琉球鄉○○村○○路16之10號（烏鬼洞附近）失蹤人陳國文
    之失蹤案協尋案」，有該局函文暨受理民眾報案登記簿1 份
    在卷可按。又證人陳福安於原審審理時亦證稱：「我擺攤的
    位置在烏鬼洞，距離陳福榮住的地方不遠，當天和被告交談
    她沒有和我說她有遇到陳福榮，她也沒有因為選舉的事來找
    我及拿錢給我」等語，是被告當天若為選舉之事外出，何以
    在見到亦有選舉權之證人陳福安時僅提及失蹤人口，卻隻字
    未提關於選舉之事，亦未向陳福安拉票或請託支持，則被告
    該天出門之目的是否意於行賄，實有可疑。
  (三)被告曾於98年11月26日上午9 時前往證人陳福榮開設於屏東
    縣琉球鄉○○村○○路上之「邊城寶卡拉ok」，並給予證人
    陳福榮3,000 元之事實，業據被告坦承在卷，核與證人陳福
    榮於偵訊及原審審理時所證相符。惟證人陳福榮於99年11月
    27日遭查獲接受訊問時證稱：「11月26日上午9 點我開店後
    ，蔡陳秀枝就問我何時出院的，我就向他講我是昨天出院的
    ，她就問我身體是否有比較好，我回答有，他就拿了3,00 0
    元給我說是要給我療養身體的，除了這3,000 元，她沒有給
    我其他的錢，但她說是要給我靜養身體用的，我住院十多天
    都沒有看到她，是她昨天經過我家我才第一次看到她」等語
    （見98年度選他字第168 號卷第20至23頁），是被告當天在
    經過證人陳福榮住處時，突見證人陳福榮已自院返家，在未
    及攜帶其餘東西相贈之下，以現金之方式相餽，亦符常情，
    從而，被告是否果為賄選而交付金錢，仍有疑義。又證人陳
    福榮於偵訊中亦證稱：「被告要走之前有和我說【美足拜託
    一下】，我知道王林美足的女兒王薇茗是本次屏東縣議員候
    選人，被告要我支持王薇茗時，因為我是生意人，任何人向
    我拜票尋求支持時，我都說好啦好啦」等語（見98年選他字
    第168 號卷第23頁），可知被告當天係在了解證人陳福榮身
    體狀況後，先拿3,000 元交付，在雙方聊天臨走之際始隨意
    向證人陳福榮請託支持後離去，金錢之交付與請託時點顯有
    落差，過程中被告亦無以明示或默示舉動向證人陳福榮表明
    該款係與選舉相關。而證人許寶珠亦於警詢中證稱：「99年
    11月26日當天我先生陳福榮沒有給我金錢，後來帶我去訊問
    時，我才知道這一件事，我先生將3,000 元與做生意的錢一
    起放在房間門口的一個櫃子，我回來看到裡面有錢，我就把
    他收起來了，我以為是做生意的錢，因為我們以往的作息就
    是這樣，櫃子內一般有紙鈔我就會收起來。我先生沒有告訴
    我3,000 元是怎麼來的」等語（見警卷第14、15頁），足證
    證人陳福榮於收受該筆金錢後，即隨意與其做生意之款項置
    放混同一處，亦未告知其妻此事，致證人許寶珠於返回「邊
    城寶卡拉OK」店時，主觀認知上開金錢係證人陳福榮做生意
    所取得，顯見證人陳福榮除在被告拉票時隨口回應，復在收
    受金錢後心態平常、並無異狀，是被告上開款項之交付是否
    已達成賄選之意思合致，即非無疑。
  (四)又被告供稱本件扣案之現金39,000元係98年間因天福村舉辦
    活動，其先以村長之身分支付活動所需之金錢，事後再向屏
    東縣政府申請核銷後撥款，嗣由證人即天福村總幹事黃清琪
    於99年11月20日領出，返還其所代墊的金錢等語。證人黃清
    琪亦於偵訊中證稱：「天福村社區發展協會年中敬老有二個
    活動，當天是二個活動一起辦，地點在天福社區的活動中心
    ，這些活動發票及領據是要報到縣政府核銷完畢錢才會下來
    ，98年11月20日當天早上我去櫃台領錢，領完村長剛好下午
    有來辦公室，我就把錢給他，村長先墊的錢約是紀念品、摸
    彩品及吃喝的雜支」等語（見98年度選偵字第62號卷第30至
    33頁），而屏東縣琉球鄉天福村確於98年10月7 日舉辦「社
    區樂唱越和諧聯歡活動」、「98年歲末聯歡活動」而經屏東
    縣政府同意分別補助2 萬元，屏東縣琉球鄉天福社區發展協
    會於活動完畢之98年10月9 日檢附上開2 活動之領款收據、
    支用明細表、原始憑證、紀念品印領清冊及活動照片等物，
    向屏東縣政府申請核銷撥款，屏東縣政府亦於98年11月5日
    、98年11月11日撥款至天福社區發展協會開立於屏東縣琉球
    鄉農會0000000000000000號帳戶等情，有屏東縣琉球鄉天福
    社區發展協會函、計畫各2 紙、屏東縣政府98年8 月31日屏
    府社政字第0980195217號、98年9 月1 日屏府社政字第0980
    197594號函各1 紙、天福社區發展協會上開帳戶之存摺交易
    明細1 紙在卷可稽（見原審卷第28至38頁），是證人黃清琪
    上開所證應屬可採，又其領出上開活動之經費交予被告之時
    點與被告遭查扣金錢之時點甚為相近，是該款確實有可能為
    被告先前辦活動時所代墊之金錢。再者，證人即被告之女蔡
    瑪琍亦於偵訊中證稱：「我有在琉球鄉參加互助會，每會會
    款2 萬元，我在98年11月月中至月底這段期間拿2 萬元回家
    ，也有在98年11月13日轉帳2 萬元到我媽媽的帳戶，我每個
    月都要交4 萬元死會的錢」等語（見98年度選他字第168 號
    卷第114 至117 頁），而證人蔡瑪俐國泰世華銀行之帳戶確
    實在98年11月13日匯入2 萬元至被告中華郵政之帳戶，有存
    摺交易明細表1 表在卷可參（見98年度選他字第168 頁第12
    3 頁），是其應曾交予被告上開數額之金錢，從而，證人黃
    清琪、蔡瑪俐既曾在98年11月間分別交付4 萬之款項予被告
    ，本此，被告住處置放有39,000元現金亦與常情相符。另前
    揭現款係於99年11月27日自被告蔡陳秀枝住處所查扣，若該
    款為被告賄選使用，衡情應會在99年11月26日密集快速將金
    錢發放完成，自難想像其將賄款置放於住處，突增遭查緝之
    風險。
  (五)另依檢舉人「東二」之檢舉內容為：「蔡天裕與王林美足分
    別以每票2000元及1000元共計3000元來搭配共同買票，98年
    10月25日起已有蔡天裕與王林美足之地方樁腳洪進添、吳慶
    田、陳秀雯、陳老、洪福寶、洪明男、洪有進、洪國丈等人
    陸續向大福村選民洪進福、洪大川、洪清文、洪萬國及洪福
    寶等人進行期約賄選動作，並製作賄選名冊；另王林美足為
    逃避司法單位查賄，安排居住在東港鎮樁腳李安宗及新園鄉
    樁腳陳明和代為發放買票錢，而李安宗、陳明和二人在近日
    內就已經開始作發放動作，據我所知，洪進添、吳慶田、陳
    秀雯、陳老、洪福寶、洪明男、洪有進及洪國人都將親自將
    賄選現金拿給琉球鄉有投票權人，至於願意賣票之琉球鄉有
    投票權人，我目前知道的有洪瓊英、洪瑞陽、吳健和、吳林
    月珠、洪三元、洪清德、洪振文、洪太平、洪麗華、及洪福
    居等人；我願意提供蔡天裕及王林美足在各村之樁腳及選民
    資料影本供貴站參考」云云（見98年度選他字第168 頁第7
    至8 頁），參以上開檢舉內容均未提及被告有加入賄選組織
    之情，且其所提出之各村樁腳及選民資料影本（見98年度選
    他字第168 頁第9 至14頁），證人陳福榮亦未名列其中，被
    告若為賄選而將金錢發放予未在名冊當中之人，顯難控管金
    錢流向及難期賄選之實效。又公訴意旨所認被告以1 票3,00
    0 元之代價與證人陳福榮約定投票予議員候選人王薇茗，核
    與檢舉人所供稱「蔡天裕與王林美足分別以每票2,000 元及
    1 ,000元共計3,000 元來搭配共同買票」乙情相悖，復證人
    陳福榮證稱被告當天離去前曾告以「美足拜託一下」等語，
    業如上述，惟被告並無提及被候選人蔡天裕之名，是若依檢
    舉人所述係以3,000 元之對價，約定投票予蔡天裕及王薇茗
    2 人，當無僅要求證人陳福榮單投票予王林美足之女王薇茗
    之理。
  (六)另被告遭查獲後，證人王林美足曾因關心被告而撥打被告之
    手機乙情，業據證人王林美足證述在卷（見98年度選他字第
    168 號卷第250 頁），並有被告手機照片1 幀在卷可稽，惟
    被告與證人王林美足本有私交，在知悉其遭查獲而致電關心
    亦屬人情之常，僅難以客觀上證人王林美足曾打電話予被告
    之事實，為被告不利之認定。此外，於被告住處所查扣之被
    選舉人王薇茗競選文宣、家戶拜訪日程表、競選帽子僅能證
    明被告政治意向，要難以此遽認被告之犯行。次查被告因長
    期擔任天福村村長，平日只要得知村民生病，或村民家境清
    寒，都會主動到府關心，或提供水果、魚類或1 千元至3 千
    元不等之金錢幫助等情，又據證人即天福村村民陳洪水盆、
    陳黃乖仔、陳洪明秀於本院審理時結證屬實（見本院卷第55
    至59頁），足證被告平日樂善好施，勤於照顧村民無誤。
  (七)綜上所述，被告所辯上情，應堪採信。此外，復查無其他確
    切之證據足證被告有公訴人所指之犯行，依上開判例之意旨
    ，應認不能證明被告犯罪，則原審所為被告無罪之諭知，尚
    無不當。
五、公訴人上訴意旨，雖執：證人陳福榮於偵訊時證稱：「我的
    病已經很久了有十多年了。我每年都要住院4 次以上，每次
    都要住十多天，有時要一個月以上；我今年住院已有4 、5
    次了，她以前曾有買過魚來給我吃，約是在三、四年前，拿
    錢給我今年是第一次；我今年就已有住院4 次了，還有我有
    住過超過一個月的，過去我印象中她曾在我住院回來後有買
    過魚給我吃，但是錢我沒有印象」等語（見98年度選他字第
    168 號第21 頁 、22頁）。參以證人陳福榮於原審審理庭時
    證稱：「（檢察官問：之前你說被告都會拿魚給你補身體，
    她每次都拿幾條魚給你？）約一斤半左右」、「（檢察官問
    ：一斤半的魚約有多少價錢，是否有一千元的價格？）大約
    有一千元左右」等語觀之，被告均拿魚隻給證人陳福榮療養
    身體，從未以金錢代之，且所交付之魚隻價值與本次交付之
    款項差距甚大。被告又於交付3,000 元後向證人告以：「美
    足拜託一下」，證人亦知悉美足（王林美足）是上一任縣議
    員，也知道她女兒（王薇茗）有出來選縣議員（見98 年 度
    選他字第168 號第21頁），衡情被告如係為證人陳福榮療養
    身體而交付3,000 元，亦無再尋求證人陳福榮支持特定候選
    人之必要云云。惟查被告先前於陳福榮病後雖曾送魚使其療
    養身體，而本件則以現金代之，其目的亦使陳福榮自行購買
    滋體以供其療養身體，自難遽認被告係基於行賄之意思而交
    付款。至於證人陳福榮證述：被告交付3000元之後，有告知
    王林美足女兒王薇茗出來選議員，拜託一下等情，質之被告
    堅決否認有對陳福榮說「美足拜託一下」等語。而上開事實
    ，除證人陳福榮之上開供述外，並無其他補強證據足以佐證
    ，尚難僅憑證人陳福榮單一供述，遽入人罪。公訴人上訴意
    旨，仍執前詞，指摘原判決不當，難認有理由，應予駁回。
據上論斷，應依刑事訴訟法第368條，判決如主文。
本案經檢察官蔡國禎到庭執行職務。
中    華    民    國  100     年    3     月    24    日
                  刑事第七庭    審判長法  官  莊飛宗
                                      法  官  蔡廣昇
                                      法  官  謝宏宗
以上正本證明與原本無異。
檢察官如不服本判決應於收受本判決後10日內向本院提出上訴書
狀，其未述上訴理由者，並得於提起上訴後10日內向本院補提
理由書狀（均須按他造當事人之人數附繕本) 「切勿逕送上級法
院」。
中    華    民    國    100   年    4     月    1     日
                                      書記官  蘇恒仁